【裁判字號】    94,上訴,4130
【裁判日期】    950328
【裁判案由】    殺人未遂等
【裁判全文】
臺灣高等法院刑事判決                94年度上訴字第4130號
上  訴  人  臺灣板橋地方法院檢察署檢察官
上  訴  人
即  被  告  甲○○
選任辯護人  柯清貴律師
上  訴  人
即  被  告  乙○○
指定辯護人  本院公設辯護人  丙○○
上列上訴人因被告殺人未遂等案件，不服臺灣板橋地方法院94年
度訴字第379號，中華民國94年10月27日第一審判決（起訴案號
：臺灣板橋地方法院檢察署93年度偵字第17282號），提起上訴
，本院判決如下：
    主  文
原判決撤銷。
甲○○共同以加害生命、身體之事，恐嚇他人致生危害於安全，
累犯，處有期徒刑陸月，如易科罰金，以佰元折算壹日。
乙○○共同以加害生命、身體之事，恐嚇他人致生危害於安全，
處有期徒刑肆月，如易科罰金，以佰元折算壹日。
扣案之長刀壹把沒收。
    事  實
一、甲○○前因違反著作權法案件，經台灣高雄地方法院判處有
    期徒刑4月確定，並於民國91年11月12日易科罰金執行完畢
    。甲○○、乙○○及楊雅萍於93年間，係位於台北縣永和市
    ○○路○段65巷1號「夢綺咖啡廳」之同事，丁○○則為楊雅
    萍之男友。楊雅萍於93年10月22日晚間，因故在甲○○之租
    屋處留宿，引發丁○○不滿，丁○○乃於同年月23日22時30
    分許，約甲○○至台北縣永和市○○路○段10巷口之「福德
    宮」（即起訴書所指之「土地公廟」）前談判，丁○○與楊
    雅萍一同前往，3人談判未果致生誤會。甲○○先行離開後
    ，心有不甘，竟萌生恐嚇危害他人生命、身體安全之犯意，
    撥打行動電話通知楊雅萍、丁○○留在原地等候，並聯絡乙○○前來搭載其返回「夢綺咖啡廳」3樓租屋處，拿取所有
    之長刀1把，復由乙○○騎乘車號WSS-368號之輕型機車載其
    折返「福德宮」。丁○○與楊雅萍接獲甲○○之電話後，留
    於原地等候甲○○，並打電話向友人羅明偉求援，羅明偉乃
    連絡熟識之員警潘文濱前往查看處理，潘文濱接獲通知後，
    即前往「福德宮」附近守候觀察動靜。嗣於同日23時許，乙○○騎乘機車搭載甲○○前來「福德宮」，此時坐於後座之
    甲○○以加害生命、身體之事，對丁○○恐嚇稱：「幹，好
    膽別走，給你死，你再囂張一點（台語）」等語，丁○○見
    狀心生恐懼，立即轉身逃跑進入「福德宮」前之台北縣永和
    市○○路○段10巷內，此時乙○○基於與甲○○共同恐嚇危
    害他人生命、身體安全之犯意聯絡，由乙○○騎乘機車搭載
    甲○○追入巷內，潘文濱及楊雅萍見狀亦尾隨追入；丁○○
    奔跑百餘公尺至上開巷道20號斜前停車空地（於同巷17號旁
    ，約於同巷15號處，但該處無建物），欲躍過空地前之花圃
    及鐵鍊，以逃避甲○○、乙○○之追躡時，不慎為鐵鍊絆倒
    而仰躺於同巷17號前空地邊之矮牆旁，乙○○見狀即停車讓
    甲○○下車，甲○○立即持刀趨往丁○○跌倒處，接續對丁○○恐嚇稱：「有膽別走、幹、給你死、你再囂張一點（台
    語）」等語，並持刀在丁○○面前揮舞，乙○○則於機車駕
    駛座坐視等待，共同以此加害生命、身體之言語、動作恐嚇
    丁○○，致生危害於丁○○之生命、身體安全。適員警潘文
    濱追至現場，舉槍表明身分，制止甲○○、乙○○，並當場
    逮捕甲○○、乙○○，扣得甲○○所有供共同恐嚇所用之長
    刀1把。
二、案經被害人丁○○訴由臺北縣政府警察局永和分局報請臺灣
    板橋地方法院檢察署檢察官偵查起訴。
    理   由
一、訊據上訴人即被告甲○○坦承攜帶長刀，由上訴人即被告乙○○搭載前往「福德宮」，惟否認有殺人犯意，辯稱攜帶刀
    械僅係為防身，被告乙○○不知其帶刀，其亦未持刀向丁○○揮舞或出言恐嚇，當天至現場只是要將事情問明白云云；
    被告乙○○坦承於搭載被告甲○○前往「福德宮」途中知悉
    被告甲○○帶刀，曾告以無必要帶刀，被告甲○○表示只是
    為防身之用，並未見被告甲○○對丁○○揮刀云云。
二、經查：
１、證人即告訴人丁○○證稱：因楊雅萍93年10月22日未返家，
    與被告甲○○在一起，其以王雅萍之手機傳簡訊約被告甲○○出來談判，93年10月23日晚間22時許，雙方在「福德宮」
    見面，但均未講話，之後被告甲○○離開，打電話給楊雅萍
    要其等在現場等他，同日23時許，被告2人騎乘機車相載，
    在土地公廟（即「福德宮」）前，看被告甲○○拔刀舉起，
    其立即逃入巷道，被告2人亦騎車追入，被告甲○○並喊「
    不要跑，給你死（台語）」等語，其在巷道跑了約100公尺
    左右（經指認為台北縣永和市○○路○段10巷20號對面），
    跌倒仰躺於地，被告2人停車，被告乙○○坐於機車上，被
    告甲○○下車持長刀往其肩、頸間揮2下，其有閃一下等語
    （偵查卷第65頁、第84頁、第85頁、原審卷第96頁至第101
    頁）；核與證人楊雅萍證稱：其與被告甲○○係同事，93年
    10月22日與丁○○吵架，與女同事在被告甲○○之住處過夜
    ，丁○○不高興，於93年10月23日晚上，約被告甲○○至「
    福德宮」，第一次見面時他們彼此互瞪，其叫被告甲○○先
    走，之後被告甲○○打電話要丁○○在現場等他，同日23時
    許，被告乙○○騎車載著被告甲○○，被告甲○○手握刀舉
    高，口呼「不要走、你再囂張一點（台語）」，丁○○見狀
    就跑進土地公廟（即「福德宮」）前的巷子，被告2人就騎
    車追進去，其隨後追進去，看到丁○○跌倒在地（經指認為
    台北縣永和市○○路○段10巷20號對面），被告甲○○那時
    已經下車，持刀走近丁○○，往丁○○之肩膀、脖子間揮1
    、2下等語（偵查卷第84頁、第85頁、原審卷第87頁至第93
    頁）；及證人潘文濱證稱：其接獲線報於93年10月23日23
    時許，至台北縣永和市○○路○段10巷口之福德宮前查訪案
    情，當時看到丁○○、楊雅萍在現場，嗣被告2人騎機車呼
    嘯而來，被告甲○○有攜帶長刀1把，並揮刀喊「有膽別走
    ，幹，給你死（台語）」，丁○○見狀隨即轉身跑入「福德
    宮」前之巷子內，其也尾隨追進去，看到丁○○跌倒仰躺在
    地（經指認為台北縣永和市○○路○段10巷20號對面），被
    告甲○○則下車持刀向丁○○揮刀，被告乙○○則坐於機車
    上，其見狀立即出示證件喝止被告甲○○，並控制場面將被
    告2人逮捕等語（偵查卷第65頁、原審卷第103頁至第109頁
    ），互核證人所述均相符合。
２、原審於94年8月29日上午，履勘台北縣永和市○○路○段10巷
    前之「福德宮」週遭之犯罪現場，證人丁○○、楊雅萍及潘
    文濱等人於現場指述被告2人騎乘機車之來向、丁○○逃跑
    之動線、被告2人之追逐路線、丁○○跌倒之地點及被告2人
    停車之位置等細節，均互核一致，有原審勘驗筆錄（原審卷
    第252頁至第258頁）、證人丁○○、潘文濱、楊雅萍、被告
    甲○○、乙○○簽署之現場動線圖5份（原審卷第262頁至第
    266頁）、現場履勘照片（第267頁至第292頁）、勘驗DV錄
    影帶（原審卷第316頁證物袋內）附卷可按，上開DV錄影帶
    內容並經原審當庭播放勘驗無誤（原審卷第252頁至第258頁
    、第264頁至第292頁、第329頁），又證人丁○○以證人楊
    雅萍之00000000000號行動電話，邀被告甲○○至「福德宮
    」，及被告甲○○在「福德宮」與丁○○、楊雅萍不歡而散
    後，以其所有0000000000號電話聯絡楊雅萍，要楊雅萍、丁○○在現場等候，亦有通聯紀錄在卷可稽（原審卷第186頁
    ），堪認證人丁○○、楊雅萍及潘文濱前揭證言實在。是被
    告甲○○辯稱：未對丁○○喊「好膽別走，幹，給你死（台
    語）」，也未持刀對丁○○揮舞云云；被告乙○○辯稱：過
    程中未見被告甲○○有揮刀云云，與前開事證不符，顯係被
    告2人臨訟卸責、彼此迴護之詞，要無可信。
３、被告甲○○與證人楊雅萍、丁○○相約在「福德宮」第一次
    見面時，證人丁○○並未帶武器，雙方亦未有肢體衝突，業
    經證人楊萍雅、丁○○證述在卷（原審卷第86頁、第95頁）
    ，而被告甲○○離去「福德宮」廟後，主動約楊雅萍、丁○○留在現場等候，亦有前開通聯紀錄可稽（原審卷第186 頁
    ），而被告甲○○竟持刀折返，並於丁○○見狀轉身逃入「
    福德宮」前之巷道時，被告甲○○猶不罷休，復與被告乙○○騎車追逐丁○○，俱如前揭證人丁○○、楊雅萍、潘文賓
    所述，顯見被告甲○○所辯持刀係為防身云云，並不足採。
４、扣案被告甲○○所有之長刀1把，刀刃長約52公分，全長約
    69公分，材質為鋼製，刀刃尖端最寬處約6.5公分，靠近手
    把最窄處約5公分，重約0.987公斤，刀刃鋒利，業經原審勘
    驗明確，並有照片附卷可查（偵查卷第37頁、原審卷第83頁
    ），該把刀長度頗長、甚具重量、刀刃鋒利，外觀上極為顯
    眼，不可能視而不見，被告乙○○搭載被告甲○○前往案發
    現場，應知被告甲○○攜帶該刀前往。被告乙○○既知被告
    甲○○攜帶刀械，而被告甲○○見著在該處等候之丁○○，
    並喊稱：「幹，好膽別走，給你死，你再囂張一點（台語）
    」等語，被害人丁○○立即轉身往巷道逃逸，此時被告乙○○應知被告甲○○攜刀非為防身目的，彼時其竟搭載被告甲○○自後追逐丁○○進入巷內，應認該時其與被告甲○○基
    於恐嚇丁○○之犯意聯絡，搭載被告甲○○繼續追逐丁○○
    ，以遂其持續恐嚇丁○○之犯行。
５、按刑法上之殺人罪，必以行為人主觀上具有殺人之犯意與決
    心始足當之。而刑事訴訟上證明之資料，無論為直接或間接
    證據，均須達於通常一般之人均不致有所懷疑，而得確信其
    為真實之程度，始得據為有罪之認定，若其關於被告是否犯
    罪之證明未能達此程度，而有合理懷疑之存在，致使無從形
    成有罪之確信，根據「罪證有疑、利於被告」之證據法則，
    即不得遽為不利被告之認定，亦有最高法院76年度臺上字第
    4986號判例可稽。經查證人即警員潘文濱於原審證稱：當時
    丁○○跑進10巷內，其亦追進去，追到同巷14號前面，看見
    乙○○停機車在同巷22號附近路邊，看見被告甲○○與丁○○在同巷17號前之空地追逐（原審卷第285頁上方照片所示
    ），嗣被告甲○○、丁○○2人追逐到同巷20號前面，丁○○跌倒正面朝上，被告甲○○就揮刀砍丁○○左肩，其在同
    巷20號前拔槍說不要動，被告甲○○才停止等語（原審卷第
    255頁）；證人丁○○於原審證稱：其遭被告2人追逐，由福
    德宮跑進前開10巷內，跑到該巷20號對面的停車場（應係同
    巷15號處，現場無建物，原審卷第289條照片所示），被鐵
    鏈絆倒在17號前的矮牆旁（原審卷第290頁上方照片證人丁○○手指處），此時被告乙○○停車，被告甲○○下車走至
    其被絆倒之處，說要給其死，又揮刀砍其肩、頸處等情（原
    審卷第256頁、第257頁、原審卷第96頁至第101頁），證人
    雖均指被告吳逸南一再追逐丁○○，並持刀揮向丁○○之肩
    、頸處，嗣因員警潘文濱制止始停手，惟以被告甲○○體型
    壯碩，所持長刀全長69公分，刀刃長52公分，則被告人高馬
    大，復持長刀，面對絆倒於地復手無寸鐵之丁○○，果有殺
    害丁○○致其於死之犯意，倒地之丁○○豈能輕易閃躲、毫
    髮無傷，而丁○○與被告甲○○亦無深仇大恨，雙方第一次
    見面除互瞪之外，並未發生肢體衝突，應認被告甲○○持刀
    對著丁○○之身上頸、肩處揮砍，僅係作勢欲造成被害人丁○○生命、身體之威脅而心生畏懼，自不能以被告2人一路
    追逐被害人丁○○，被告甲○○有持刀向被害人身上揮砍之
    動作，即遽認被告2人有殺害丁○○之故意。
６、綜上調查，本件事證明確，被告2人恐嚇犯行均堪認定。
三、核被告甲○○、乙○○所為，均係犯刑法第305條以加害生
    命、身體之事恐嚇他人致生危害於安全罪，檢察官認係犯同
    法第271條第2項、第1項之殺人未遂罪，尚有未洽，惟基本
    社會事實同一，爰變更其起訴法條。被告2人就上開恐嚇犯
    行，有犯意聯絡，行為分擔，為共同正犯。又被告甲○○有
    事實欄所載之犯罪科刑執行情形，有本院被告前案紀錄表附
    卷可按，其於受有期徒刑執行完畢後，5年內再犯本件有期
    徒刑之罪，為累犯，依法加重其刑。
四、原審以被告罪證明確，予以論罪科刑，固非無見，惟 (1)
    被告乙○○搭載持刀之被告甲○○至案發現場，然被告甲○○持刀之目的係防身或恐嚇，被告乙○○尚無以憑認，到案
    發現場後，被告甲○○出言恐嚇，被害人逃逸，被告乙○○
    仍騎車搭載被告甲○○追逐被害人，應認此時被告乙○○始
    與被告甲○○共同基於恐嚇之犯意聯絡，原審認被告乙○○
    於搭載被告甲○○之初，2人即有犯意聯絡，稍嫌速斷；(2)
    原審就同一事實，變更檢察官所引殺人未遂之起訴法條為恐
    嚇危害他人安全罪，惟復於理由交待就殺人未遂部分不另為
    無罪之諭知，理由矛盾。檢察官上訴指被告2人殺人未遂，
    被告2人否認犯罪，雖均無理由，惟原判決既有前開不當，
    即屬無可維持，自應由本院予以撤銷改判。爰審酌被告甲○○因感情細故即持刀恐嚇被害人之犯罪動機，被告乙○○不
    予制止，復與被告甲○○共犯，對被害人所造成之危害，犯
    後飾詞卸責等一切情狀，分別量處如主文所示之刑，並均諭
    知易科罰金之折算標準，以資懲儆。至扣案之長刀1把，為
    被告甲○○所有，供共犯恐嚇危害安全罪所用之物，爰依法
    宣告沒收。
據上論斷，應依刑事訴訟法第369條第1項前段、第364條、第299
條第1項前段、第300條、刑法第28條、第305條、第47條、第41
條第1項前段、第38條第1項第2款、罰金罰鍰提高標準條例第1條
前段、第2條，判決如主文。
本案經檢察官柯麗鈴到庭執行職務。
中    華    民    國    95    年    3     月    28    日
                  刑事第十三庭  審判長法  官  曾德水
                                      法  官  范清銘
                                      法  官  杜惠錦
以上正本證明與原本無異。
檢察官如不服本判決，應於收受送達後十日內向本院提出上訴書
狀，其未敘述上訴之理由者並得於提起上訴後十日內向本院補提
理由書（均須按他造當事人之人數附繕本）。
被告不得上訴。
                                      書記官  楊秋鈴
中    華    民    國    95    年    3     月    28    日
附錄：本案論罪科刑法條全文
刑法第305條
(恐嚇危害安全罪)
以加害生命、身體、自由、名譽、財產之事，恐嚇他人致生危害
於安全者，處2年以下有期徒刑、拘役或300元以下罰金。


司法院資訊處製作；財團法人民間司法改革基金會備份。
